【裁判字號】    91,自,399
【裁判日期】    920213
【裁判案由】    誣告等
【裁判全文】
臺灣臺北地方法院刑事判決                          九十一年度自字第三九九號
    自  訴  人  乙○○  男  三.
    代  理  人  劉師婷律師
    被      告  甲○○  女  五.
    選任辯護人  魯寶文律師
右列被告因誣告等案件，經自訴人提起自訴，本院判決如左：
    主      文
甲○○被訴誣告部分無罪，被訴偽造文書部分自訴不受理。
    理      由
一、自訴意旨詳如自訴狀（如附件）。
二、按犯罪事實應依證據認定之，無證據不得推定其犯罪事實，為刑事訴訟法第一百
    五十四條所明定。又告訴人所訴事實，不能證明其係實在，對於被訴人為不起訴
    處分確定者，是否構成誣告罪，尚應就其有無虛構誣告之故意以為斷，並非當然
    可以誣告罪相繩；誣告罪之成立，須其申告內容完全出於憑空捏造，若所告尚非
    全然無因，祇因缺乏積極證明致被誣告人不受訴追處罰者，尚難遽以誣告論斷；
    誣告罪之成立，以意圖他人受刑事處分虛構事實而向該管公務員申告為其要件，
    故其所訴事實，雖不能證明係屬實在，而在積極方面尚無證據證明其確係故意虛
    構者，仍不能遽以誣告罪論處，最高法院五十九年臺上字第五八一號、四十三年
    臺上字第二五一號、四十六年臺上字第九二七號分別著有判例可資參照。
三、本件自訴人乙○○認被告甲○○涉有誣告罪嫌，無非是以被告前申告自訴人恐嚇
    取財案件，業經臺灣臺北地方法院檢察署檢察官偵查終結，認自訴人所為與刑法
    恐嚇取財罪之構成要件不該當而為不起訴處分確定在案等情為據。然訊之被告甲
    ○○則始終堅詞否認有誣告等犯行，辯稱：伊是向警察說明因伊在自訴人店內拿
    一樣東西，沒有付款，要罰二十倍，但後來友人知道後認為索賠太貴，就帶伊回
    到自訴人店裡去理論，當時友人說索賠那麼貴是敲詐，故認為自訴人向伊要求給
    付所竊商品標價之二十倍金額，否則就報警處理就是恐嚇伊云云。經本院調閱臺
    灣臺北地方法院檢察署九十一年度偵字第五一六六號甲○○、乙○○竊盜等一案
    偵查卷宗，其中自訴人於九十一年二月五日警訊時即指稱：伊在屈臣氏百佳股份
    有限公司設在臺北市○○街十四號之分店擔任主任職務，伊曾看見店內有人抓到
    小偷之後是罰該所竊商品標價之十倍至二十倍金額，所以這次抓到被告後，就告
    知罰二十倍，否則就報警處理，被告所偷竊之高斯化粧品價值新臺幣（下同）三
    百六十元，被告應允給付七千二百元以息事寧人，在經收取該款項後，被告另邀
    其友人至店內吵鬧，所以才報警稱有竊盜情事，因為被告是累犯，所以伊才堅持
    要罰二十倍，當時被告亦無意見等語，自訴人繼於該案偵查時亦陳明：公司規定
    是罰十倍，後來伊打電話問公司的人，他們說只能罰十倍，才退還給被告十倍的
    錢等語，是自訴人確有先行索價被告所竊商品價值之二十倍賠償金於前，並已收
    受，嗣經被告與友人再回店內理論後，始退還其中十倍之金額予被告之事實，可
    見被告懷疑自訴人有藉由是否報警處理為條件而要求高額和解金一事，要非全然
    無因。再者依前述該案號偵查卷宗之警訊筆錄所示，被告乃係在警員詢問是否就
    其所指述之情節對自訴人提出恐嚇告訴後，始回答「我要對魯某提恐嚇告訴」一
    語，且嗣於偵查中被告迄未再有任何直指自訴人犯罪之言詞，而自訴人退還被告
    所竊商品標價之十倍金額，係在警局論究時始行返還一節，亦經自訴人於該案偵
    查中陳述明確，益徵被告訴諸警方究明之程序，僅止於請求警方判明是非曲直，
    更無另使自訴人受刑事處分之意思，既查無其他事證相佐，誠難遽為不利被告之
    認定。況且被告確遭自訴人請回辦公室告知竊取店內販售商品，如果不報警，要
    罰二十倍賠償金，即被告所竊之商品標價三百六十元的二十倍七千二百元，被告
    在付了現金三千六百元，另外三千六百元則以信卡刷卡償付後，自訴人始任其離
    去，但因其友人在得知此事後，認為係店家欺侮人，所以才陪同回店理論等情，
    業據被告於上述偵查案卷內供述甚詳，核與前揭自訴人指述情節相符，可知被告
    並無虛構事實，其所為之告訴非無所據，至自訴人之行為是否涉犯刑事罪名，自
    應由檢察官偵查認定，尚不足以此逕認被告即屬虛構事實誣告。綜上，足認被告
    所辯應非虛妄，是被告前所申告並非完全出於憑空捏造，事出虛偽，嗣雖經臺灣
    臺北地方法院檢察署檢察官以九十一年度偵字第五一六六號偵查終結，認自訴人
    所為與刑法恐嚇取財罪之構成要件不該當而為不起訴處分確定在案，揆諸前揭判
    例意旨，尚難遽認被告有何誣告故意，而逕論以誣告罪名。此外，復查無其他積
    極具體、確切之證據足資認定被告有任何犯行，是因不能證明被告犯罪，自應為
    無罪判決之諭知。
四、按不得提起自訴而提起者，應諭知不受理之判決，刑事訴訟法第三百三十四條定
    有明文。又刑事訴訟法第三百十九條第一項規定犯罪之被害人始得提起自訴，而
    所謂犯罪之被害人以因犯罪而直接被害之人為限，最高法院七十五年臺上字第七
    四二號著有判例可資參照。查本件自訴人指述被告另涉有偽造文書罪嫌，無非是
    以被告所填載之偷竊報告表、自白聲明書為憑，然經細究上開證據，被告並未於
    該自白書聲明文件中之立自白書人欄簽具任何姓名文字，有自訴人提出附卷之偷
    竊報告表、自白書聲明影本一件在卷可參，且該自白書亦係被告交付予收銀員黃
    于志一節，亦據自訴人於自訴狀陳述明確，嗣本院於九十一年六月二十五日調查
    時代理人亦就本件自訴人並非被害人，願意撤回偽造文書部分之自訴一節陳明在
    卷，是本件自訴人就自訴被告另涉犯有偽造文書罪嫌部分，顯非刑事訴訟法第三
    百十九條第一項所稱之被害人，要無提起自訴之權，依法即不得提起自訴，自應
    為諭知不受理之判決。
據上論斷，應依刑事訴訟法第三百四十三條、第三百零一條第一項、第三百三十四條
，判決如主文。
中      華      民      國    九十二    年      二      月     十三     日
                                      臺灣臺北地方法院刑事第九庭
                                          法  官  張  江  澤
右正本證明與原本無異。
如不服本判決，應於判決送達後十日內，向本院提出上訴狀。
                                          書記官  陳  泰  寧
中      華      民      國    九十二    年      二      月     十四     日


司法院資訊處製作；財團法人民間司法改革基金會備份。
